【裁判字號】    88,訴,657
【裁判日期】    891017
【裁判案由】    違反懲治盜匪條例
【裁判全文】
臺灣士林地方法院刑事判決                          八十八年度訴字第六五七號
    公  訴  人  臺灣士林地方法院檢察署檢察官
    被      告  丙○○
    指定辯護人  本院公設辯護人林龍輝
右列被告因違反懲治盜匪條例案件，經檢察官提起公訴 (八十八年度偵字第一０九五
一號)，本院判決如左：
    主  文
丙○○意圖為自己不法之所有，結夥三人以上攜帶兇器於夜間侵入住宅，以強暴至使
不能抗拒，而取他人之物，處有期徒刑拾貳年。
扣案之剪刀壹把及膠帶壹件沒收。
    事  實
一、丙○○曾犯妨害自由罪 (經判處有期徒刑八月確定) 、脫逃罪 (經判處有期徒刑
    六月確定)、妨害公務罪 (經判處有期徒刑一年確定)、竊盜罪 (經判處有期徒刑
    六年，減為有期徒刑三年確定)、竊盜罪 (經判處有期徒刑九月確定)、竊盜罪 (
    經判處有期徒刑二年六月，減為有期徒刑一年三月，又減為有期徒刑七月又十五
    日確定裁定)、恐嚇罪 (經判處有期徒刑八月，減為四月確定)、違反懲治盜匪條
    例罪 (經判處有期徒刑十二年確定，刑期至九十二年九月九日)，有多次前科。
    丙○○與甲○○ (另案審理中)、丁○○（業經本院判決，現上訴中）結夥三人
    ，共同意圖為自己不法之所有，在甲○○之策畫下，攜帶膠帶一捲以及足資為兇
    器之剪刀一把，於民國八十八年七月七日凌晨一時許，侵入臺北市○○○路○段
    七五號五樓空屋（未據告訴），再由該屋陽台翻越圍牆至隔鄰七七號五樓陽台，
    開啟落地窗侵入住宅行竊（侵入住宅未據告訴），三人尚未竊得財物，即驚醒屋
    內之Ａ女，三人仍共同意圖為自己不法之所有，易竊盜為強盜，由甲○○以管狀
    物抵住Ａ女太陽穴，命Ａ女不得反抗，再由甲○○、丙○○以預先準備之膠帶將
    Ａ女及其女兒之雙手捆綁，並矇住眼睛，再嚇令其等交出財物，致其等無法抗拒
    ，而由Ａ女將內有小客車駕照一張、第一商業銀行金融卡一張、現款約新臺幣二
    千元之皮包交予甲○○等，丙○○等三人另在抽屜內強得臺北市銀行、郵局金融
    卡各一張，繼而逼問Ａ女金融卡密碼，Ａ女只得將密碼告訴其等三人。得手後，
    由丁○○持剪刀將屋內電話線剪斷（毀損未據告訴），以防止Ａ女報警，隨即逃
    離現場，共乘甲○○向京冠汽車出租公司承租之ＦＦ─二九七九號小客車離去，
    於當日凌晨二時許，行駛至臺北市○○○路○段一三七號前下車，正欲以強盜所
    得之金融卡在路旁郵局之提款機提取Ａ女之存款，適有臺北市政府警察局保警巡
    邏至該處，見丙○○等形跡可疑，予以逕行搜索，自丁○○身上搜得Ａ女之第一
    銀行金融卡、自丙○○身上搜得Ａ女之駕照，乃逕行逮捕二人，甲○○則偽稱是
    路人向丁○○問路，而未為警逮捕。
二、案經臺北市政府警察局南港分局報請臺灣士林地方法院檢察署檢察官偵查起訴。
    理  由
一、訊據被告丙○○矢口否認有何右揭犯行，辯稱：伊於八十七年七月七日凌晨二時
    許因為向甲○○借錢，才到在台北市○○○路○段一三七號前，先前伊人在帥賓
    三溫暖內休息，在重慶北路前甲○○交付伊借款同時拿出一張駕照，伊乃向甲○○索討而持有，就在此時經警盤查，伊先前完全未參與甲○○等人本案所為之強
    盜犯行。經查：
   (一) 被害人Ａ及Ａ之女兒如何於右揭時地在住家遭強盜等情，業據被害人Ａ迭於
        警訊及偵查中證述詳實，且被害人Ａ證稱當日強盜之歹徒確實有三個人，一
        個高的二個矮的，亦與甲○○ (高) 與丙○○、丁○○ (矮) 之體形相符，
        而被告經警查獲之際，坐乘之汽車，乃共同被告甲○○向京冠汽車租賃公司
        承租之事實，有汽車租約切結書一件附卷可稽，復有被告及其他共同被告共
        同持有犯罪工具之剪刀一把、膠帶一條扣案，以及贓物認領保管單一件、贓
        物第一銀行提款卡、駕駛執照影本各一件、現場照片十三幀附卷可證。
   (二) 被告丙○○於案發後未幾即八十八年七月七日凌晨二時許，在台北市○○○
        路○段一三七號前經台北市政府警察局保安大隊第二中隊員警乙○○、洪聰
        敏巡邏盤查，當時上衣口袋裝有強盜之贓物即被害人Ａ之駕駛執照，經警盤
        問，被告丙○○答以「是女朋友阿珍的」之事實，業據證人即員警乙○○、
        洪聰敏於偵查中證稱詳實 (見八十八年度偵字第七０三一號偵查卷八十八年
        七月十二日偵訊筆錄)。訊之被告丙○○亦無異詞。
   (三) 關於被告丙○○所辯取得駕照經過及不在場各情。
      (1)被告丙○○於員警盤查之際供稱駕照是女朋友阿珍的，業如上述；嗣於警局
        警訊中復改稱：「駕照是撿來的。我與甲○○是於昨 (六)日晚十時許在林
     森北路、民生東路口見面，見面後就開車上陽明山洗溫泉，因迷路找不到溫
        泉，約凌晨一時許才下陽明山，下陽明山後又去吃宵夜花費十分鐘，隨後即
        開車，隨後我就在車上睡覺，直至被警察查獲。」 (見八十八年七月七日警
        訊筆錄)；及至八十八年七月十二日偵查後再度改稱是在查獲處始向甲○○
        取得云云，核諸被告丙○○果若真係在重慶北路處始取得駕照，案發當時不
        在場而未涉及不法行為，則被告丙○○理應於遭查獲之際急欲向員警解釋該
        情為是，何以卻隱瞞此有利之事實另行杜撰虛應故事，或託詞阿珍之說、或
        託詞陽明山洗溫泉之說，且迄本院審理時始提及帥賓三溫暖之抗辯，被告丙○○之辯詞與常理相違，已有可疑。更甚者，被告丙○○對於案發當時之過
        程，除前述之說詞外，嗣後於歷次偵訊及本院訊問中前後尚有數個不同版本
        ，且不同之處皆非細微之差別，而係事關事件始末，被告丙○○供述矛盾之
        原因顯非因為記憶減退，其辯詞之真實性自難令人信為真實。
      (2)共同被告丁○○於查獲之初八十八年七月七日之警訊初訊、八十八年七月七
        日之偵訊、八十八年七月十二日之偵訊業已供稱被告丙○○如何與其等共同
        犯案甚明，且對於甲○○如何在台北縣三重處先載丁○○後，再駕車至台北
        市○○○路及八德路口載被告丙○○，以及被告丙○○在現場如何參與本案
        之強盜犯行供述甚詳 (見八十八年度偵字第七０三一號偵查卷八十八年七月
        七日、同年月十二日偵訊筆錄) ，甚且及至八十八年八月五日檢察官起訴前
        最後一次偵訊中，共同被告丁○○尤指稱被告丙○○參與犯案至為詳盡，且
        供詞與被害人證詞符。共同被告丁○○經檢察官解除禁見繼於八十八年八月
        十日送強制戒治後，旋改稱被告丙○○並未犯案云云。果若被告丙○○確實
        並未犯案，則共同被告丁○○何來動機於查獲後歷次警訊及偵訊均誣指被告
        丙○○犯案，又何以恰好於解除禁見二日即改稱被告丙○○未涉案，共同被
        告丁○○翻異前詞之供詞，實難採信為真實。
      (3)再者，被告丙○○、丁○○與甲○○雖於本院審理中均稱被告丙○○未涉案
        ，持有駕駛執照是因甲○○交付云云，然關於被告丙○○出現於重慶北路之
        前之經過：共同被告丁○○最初稱「未作案前丙○○有在八德路與光復南路
        口上車不久又下車，我也不知何原因」 (見共同被告丁○○八十八年八月十
        二日之自白狀)、嗣復未供稱被告丙○○於案發前有上車之事實，另指稱被
        告丙○○是及至案發後「一下交流道陳就在那邊等，陳先上車，我們再去找
        提款機，開至重慶北路三段一三七號前，我們四人皆下車。」 (見本院八十
        八年訴字第五五六號案八十八年十一月二十三日訊問筆錄)。共同被告甲○○於獲案後供稱：六日晚上九點多與被告丙○○在八德路一帶的加油站碰面
        ，之前沒有去別的地方，因丙○○要借錢才在那裡碰面云云 (見本院八十九
        年七月十八日訊問筆錄)；然於本院審理中甲○○卻稱：在重慶北路之前沒
        有與被告丙○○碰面，陳是在晚上七點、九點各打電話給我向我借錢云云 (
        見本院八十九年十月三日審理筆錄)。綜上，共同丁○○、甲○○對於共同
        經歷之上揭情事不僅所供皆不相符，甚且其等自已之供述亦前後不一致。此
        外，關於被告丙○○出現在重慶北三段一三七號路旁以及如何取得駕照之過
        程，例如被告丙○○、甲○○如何聯絡乙節，或稱是被告丙○○打手機給甲○○、或稱是甲○○打手機給丙○○云云；就被告丙○○在何處與之會合乙
      節，或稱是被告丙○○是到交流道上車再一起到查獲處、或稱丙○○自己坐
        計程車來的云云；就被告丙○○與共同被告甲○○等何人先到查獲處乙節，
        或稱是被告丙○○先到查獲處甲○○等嗣後駕車到、或稱是甲○○等先到後
        被告丙○○再到的云云，就交付駕駛執照之處所乙節，或稱是在汽車內交付
        、或稱是在車外道路旁交付云云，被告丙○○、丁○○與甲○○三人之供述
        均不符合，顯係為附和被告丙○○之辯詞而為，均難以採信。
    綜上，被害人雖供陳未能明確指認行為人為何人，然參與強盜者有三人乙節，亦
    據被害人供明，而案發後被告丁○○與甲○○駕車甫下重慶北路交流道覓得提款
    機後，被告丙○○亦與丁○○、甲○○同在現場，身上復持有盜匪所得贓物駕駛
    執照，而被告丙○○對於持有駕駛執照之辯詞既不採，業如上揭調查結果所述，
    被告丙○○與丁○○、甲○○共同參與盜匪之事實，至為昭然。又扣案之剪刀一
    把，係被告等所攜帶或被害人所有乙節，共同被告與被害人雖供述不一，然徵諸
    共同被告丁○○自承「負責進入住宅後切斷電話線工作」之情，其等自不至於侵
    入犯案現場後始行尋找剪刀等利器，從而，其所供述「膠帶與剪刀是由甲○○準
    備」之事實 (見八十八年七月七日警訊筆錄)，應符合事理，被告等攜帶剪刀之
    事實，應堪認定。另被告丁○○於警訊初訊雖曾提及：共同被告甲○○持槍犯案
    云云，被害人Ａ亦供稱「歹徒拿著類似槍的東西」云云，然被告等事後即堅詞否
    認，復查無其他證據證明被告丙○○及共同被告丁○○、甲○○有持有手槍之事
    實，被告丁○○上揭警訊自白，尚不能證明之，併予敘明。綜上，事證明確，被
    告丙○○犯行應堪認定。
二、被告所犯罪名、罪責形態及其刑之酌科：
   (一) 核被告丙○○與成年男子共同被告甲○○、丁○○，有犯意聯絡與行為分擔
        ，係結夥三人以上而犯，又被告等攜帶之剪刀客觀上足資為兇器，所為係犯
        刑法第三百三十條第一項之結夥三人以上攜帶兇器於夜間侵入住宅強盜罪。
        至公訴意旨雖認應依懲治盜匪條例第五條第一項第一款之罪處斷，然查懲治
        盜匪條例原為限時法，已於三十四年四月七日因實行期滿而自翌日起失效，
        其失效後並未再經法定程序立法，自非有效之法律，公訴意旨容有未洽，惟
        其基本事實相同，爰依法變更起訴法條。其理由如下：
      (1)懲治盜匪條例於三十三年四月八日，經國民政府公布，依當時法律施行日期
        條例之規定，自當日生效施行。而該條例第十條規定：「本條例施行期間定
        為一年；必要時，得以命令延長之」，顯為限時法之規定。而國民政府首次
        發布延長施行命令之時間，在三十四年四月二十六日；惟該條例既為限時法
        ，已在三十四年四月七日施行期滿，應自三十四年四月八日起失效。該條例
        既已失效（當然包括第十條在內），其授權命令已無根據，不生效力，自不
        能再以行政命令之方式予以延長。而類似三十四年在施行期滿後，仍以命令
        溯及延長之情形，在行憲之後之三十七年四月十七日、三十八年六月二十四
        日、三十九年五月二十五日復發生。
      (2)或謂該條例未經合法廢止程序，至多為「效力未明」，不生失效問題云云。
        然則，限時法施行期滿當然廢止而失效，乃限時法之基本原理，絕無期滿後
        仍屬有效或效力未明之原理，本不因中央法規標準法有無明文規定而異；其
        以該條例公布施行在先，而中央法規標準法公布施行在後，進而認為基於法
        律不溯既往原則，並無中央法規標準法第二十三條「期滿當然廢止」之適用
        云云，自屬誤會。另中央法規標準法第二十三條但書所謂「經主管機關公告
        」之規定，亦非限時法於期限經過後當然失效外的另一個失效要件之規定，
        其立法目的應該是在於保障人民知的權利，即限時法於期限屆滿當然失效時
        ，由主管機關公告使人民周知，就算為公告，並不會改變限時法已經失效之
        事實，附此敘明。
      (3)或謂該條例於四十六年六月五日修正公布，刪除原第十條施行期間一年及第
        八條依特種刑事案件訴訟條例審理之規定，其原第九條改為第八條，第十一
        條改為第九條；修正前該條例全部內容，曾經立法院民刑商法委員會審查，
        認尚有繼續沿用之必要，始改採為新法之全部條文，並重新調整條次，形式
        上雖是「修正」，實質上係明白確認該條例已從臨時性舊法改制為常態性之
        刑事特別法，等同於制定新法，因此該條例重新立法之合法性，應不因修正
        前曾施行期滿始以命令展期而有影響云云。然依立法公報第十九會期第七期
        所載，四十六年修正該條例之提案，係為將該條例第八條刪除，惟因審查會
        又認為「本條例每年一度以命令延長，已達十餘年，顯然已失該條例規定之
        本意，莫如一併刪除，俟將來治安情況改善，本條例確無施行之必要時，再
        予廢除較為得體」，爰決議「懲治盜匪條例第八條及第十條刪除，第九條改
        為第八條，第十一條改為第九條」，立法院會乃無異議通過。由此可見當次
        立法院院會，不過將該條例第八條及第十條刪除，後二條文往前移而已，並
        未重新三讀而立法，以制定其第一條至第七條及原來第九條及第十一條之條
        文。觀之四十六年六月七日總統府公報第八一六期所載之總統令為「茲將懲
        治盜匪條例第八條及第十條條文予以刪除，其原第九條改為第八條，第十一
        條改為第九條」，益證其然。然則，已失效之法律，如何刪除其中二條文？
        當然是誤以為有效才會如此。惟其未經立法程序而誤認已失效之法律為有效
        ，縱送請總統公布，法理上，亦無從認係重新立法，自不足以使失效之法律
        復活。觀之上述立法院公報討論事項之一業已載明「省略三讀通過」，是其
        未經重新立法已灼然甚明。因此，當時不過刪除限時法條文而公布，目的在
        使其變成常態法而已，並未有重新立法之程序。此與十七年之「懲治盜匪暫
        行條例」係十三年之「懲治盜匪法」失效後重新制定之新法，而三十四年之
        「懲治盜匪條例」係十七年之「懲治盜匪暫行條例」失效後重新制定之新法
        ，均不相同；亦與三十七年之「懲治走私條例」於四十四年修正全文、「肅
        清煙毒條例」於八十七年名稱修正為「毒品危害防制條例」並修正全文之情
        形，顯然不同。故不論由主觀觀點（立法委員之修正意見）或客觀觀點（修
        正之條文內容），該條例於四十六年之修正，並非重新制定新法。
      (4)至於七十九年七月十九日大法官會議釋字第二六三號解釋，係在誤認該條例
        有效之情況下而為解釋，其以該號解釋而作為該條例有效之論據，豈非倒果
        為因？況且，該號解釋認為該條例第二條第一項第九款擄人勒贖罪之唯一死
        刑規定不違憲云云，係法律違憲與否之問題，與法律是否有效，乃層次不同
        之問題，無從相提並論，大法官會議並未對該條例仍為有效作成解釋。
      (5)或有謂：懲治盜匪條例為一大多數人認為有效的法律，故該條例應為現實上
        有拘束力之法律云云。此說法倘針對民商法或契約習慣上觀之，或許言之成
        理，惟刑事法律必須嚴格遵守罪刑法定原則，自不能以習慣上已被接受的失
        效法律作為法源。
        綜上，依據上開說明，尚難認懲治盜匪條例仍有效而得適用。
   (二) 主、從刑之酌科：
      (1)爰審酌被告丙○○前曾犯妨害自由罪 (經判處有期徒刑八月確定)、脫逃罪(
        經判處有期徒刑六月確定)、妨害公務罪 (經判處有期徒刑一月確定)、竊盜
        罪 (經判處有期徒刑六年，減為有期徒刑三年確定) 、竊盜罪 (經判處有期
        徒刑九月確定) 、竊盜罪 (經判處有期徒刑二年六月，減為有期徒刑一年三
        月，又減為有期徒刑七月又十五日確定裁定) 、恐嚇罪 (經判處有期徒刑八
        月，減為四月) 、違反懲治盜匪條例罪 (經判處有期徒刑十二年確定，刑期
        至九十二年九月九日)，有臺灣高等法院檢察署刑案紀錄簡覆表一件及臺灣
        高等法院被告全國前案紀錄表一件在卷可稽，被告犯案累累，本次犯罪之動
        機及目的僅為圖得不法財物、侵入住宅強盜之犯罪手段、對社會秩安危害重
        大、對被害人造成惡害影響深遠、犯罪所得贓物價值，被告參與犯罪之程度
        ，且犯罪後拒不坦承犯行之態度等一切情狀，認公訴人具體求處有期徒刑十
        二年，堪稱允當，爰量處有期徒刑十二年。又被告所為本案犯行，經量處如
        前揭之刑，已堪稱罪刑相當，公訴人另聲請依刑法第九十條宣告命被告於刑
        之執行完畢或赦免後，令入勞動場所強制工作三年，核無必要性，併予敘明
        。
      (2)扣案之剪刀一把及膠帶一件，既係被告與其他共犯所有用以犯罪之物，應依
        法宣告沒收。
據上論斷，應依刑事訴訟法第二百九十九條第一項前段、第三百條，刑法第三百三十
條第一項，第三十八條第一項第二款，判決如主文。
本案經檢察官高愈杰到庭執行職務。
中      華      民      國      八十九      年      十    月    十七    日
                                  臺灣士林地方法院刑事第二庭
                                          法  官  王 梅 英
右正本證明與原本無異。
如不服本判決，應於判決送達後十日內，向本院提出上訴狀。
                                          書記官
中      華      民      國      八十九      年      十    月    十六    日
附錄法條：
刑法第三百三十條第一項：


司法院資訊處製作；財團法人民間司法改革基金會備份。
